臺灣宜蘭地方法院民事簡易判決
111年度宜簡字第177號
原      告  戴正峯  
被      告  財政部國有財產署北區分署

法定代理人  郭曉蓉  
訴訟代理人  林國漳律師
上列當事人間請求移轉變更所有權事件，本院於民國111年11月1
0日言詞辯論終結，判決如下：
　　主　　文
原告之訴駁回。
訴訟費用由原告負擔。
　　事實及理由
一、按訴狀送達後，原告不得將原訴變更或追加他訴。但有下列
    各款情形之一者，不在此限：一、被告同意者。二、請求之
    基礎事實同一者。三、擴張或減縮應受判決事項之聲明者。
    四、因情事變更而以他項聲明代最初之聲明者。五、該訴訟
    標的對於數人必須合一確定時，追加其原非當事人之人為當
    事人者。六、訴訟進行中，於某法律關係之成立與否有爭執
    ，而其裁判應以該法律關係為據，並求對於被告確定其法律
    關係之判決者。七、不甚礙被告之防禦及訴訟之終結者。被
    告於訴之變更或追加無異議，而為本案之言詞辯論者，視為
    同意變更或追加；不變更訴訟標的，而補充或更正事實上或
    法律上之陳述者，非為訴之變更或追加，民事訴訟法第255
    條、第256條定有明文。查本件原告戴正峯起訴本於土地所
    有權人之地位請求被告財政部國有財產署北區分署移轉土地
    所有權，起訴時聲明為「被告應將位於宜蘭縣○○鎮○○○段00
    地號土地其中面積170平方公尺之所有權移轉登記予原告」
    （見本院卷第23頁），嗣後於民國111年11月10日變更聲明
    為「㈠先位聲明：被告應將位於宜蘭縣○○鎮○○○段00地號土地
    即如宜蘭縣宜蘭地政事務所土地複丈成果圖所示編號A之土
    地（下稱系爭土地）之所有權移轉登記為原告所有。㈡備位
    聲明：被告應撤銷所有權登記」（見本院卷第62頁），核原
    告就訴之聲明第1項變更僅係依據宜蘭縣宜蘭地政事務所土
    地複丈成果圖而為事實上之補充、更正，並非訴之變更，依
    前述說明，於法無不合，自應准許，至於就追加訴之聲明第
    2項，顯有礙被告防禦及訴訟終結，且與民事訴訟法第255條
    第1項要件未合，不備訴之追加要件，不應准許。
二、原告方面：
  ㈠原告營管系爭土地位於宜蘭縣○○鎮○○○段00地號土地內，面積
    為137.04平方公尺，系爭土地為一狹長型土地，坐落於家族
    共有宜蘭縣○○鎮○○○段00地號及堤防之間之旱地，原告從小
    即跟隨父母在此耕作蔬菜，亦曾有相思樹1棵相伴遊玩其中
    ，後來種植芭樂等果樹至父母年老，原告今種植樹木（茄冬
    、香楠木）已有25年以上及果樹（麵包樹芭樂）、桂竹、其
    他樹木（桃草心木、青剛櫟），系爭土地於96年5月10日錯
    誤登記為被告，惟在此之前即為原告墾殖（約50、60年代）
    ，則原告本於所有權人之地位，主張被告應歸還系爭土地，
    故要求被告移轉變更所有權為原告所有，以免因請求權時效
    消滅，且單位登記有過失，因從未有公告或通知。
　㈡聲明：⒈先位聲明：被告應將系爭土地之所有權移轉登記為原
    告所有。⒉備位聲明：被告應撤銷所有權登記。
三、被告方面：
　㈠依原告起訴狀之記載似主張其對系爭土地，已時效取得所有
    權，但目前登記為國有，並由被告為管理機關，故請求移轉
    變更所有權為原告所為，然依舉證責任分配原則，自應由原
    告舉證證明原告為所有權人，始能為本件請求。
　㈡按民法第769條、第770條規定，因時效而取得不動產所有權
    ，須具備以所有之意思占有他人未登記之不動產達20年或10
    年為要件；且僅取得登記請求權而已（最高法院81年度台上
    字第285號、88年度台上字第1729號判決意旨參照)。又按逾
    登記期限無人聲請登記之土地或經聲請而逾限未補繳證明文
    件者，其土地視為無主土地，由該管直轄市或縣（市）地政
    機關公告之，公告期滿，無人提出異議，即為國有土地之登
    記，為土地法第57條所明定。而系爭土地於96年5月10日業
    已第1次登記為國有，並非未經登記之不動產，原告自無可
    能時效取得所有權。原告之前曾申請承租系爭土地，業經財
    政部國有財產署北區分署以107年9月17日台財產北宜二字第
    10735012400號駁回在案，說明略以：「…二、依財政部國有
    財產署91年11月12日台財產局管字第0910030834號函檢送91
    年10月17日召開『研商本局經管河川區域內國有土地之相關
    處理事宜』會議之會商結論、依水利法、河川管理辦法及最
    高行政法院71年判字第1167號等判決，河川區域內之公有土
    地性質為不融通物，與公共物同，不得為私法上法律行為之
    目的物，須經河川管理機關基於公法許可始得使用；結論河
    川區域內登記為本署管理之國有土地，於河川主管機關辦理
    撥用前，不再辦理出租或為其他處理行為。查本案土地依宜
    蘭縣政府107年5月8日以府工水行字第1070074282號函查復
    略以：位屬縣管河川區域範圍內，依前述規定尚不得出租，
    合先敘明。爰本案土地目前無法據以受理申租，依國有非公
    用不動產出租管理辦法第25條第3款規定：依法令規定不得
    出租之不動產，註銷旨揭申請案件…」等語，是以系爭土地
    經行政院內政部公告為海岸地區範圍，經濟部核定部份屬金
    面溪河川區域，依土地法第14條第1項之規定，係為不得為
    私有之土地，且由原告之前申請承租系爭土地，可知其並非
    以所有之意思而占有系爭土地，亦不符合時效取得所有權之
    要件，因此原告訴請移轉系爭土地之所有權登記，顯非有理
    。
　㈢聲明：原告之訴駁回。　
四、得心證之理由：
  ㈠按以所有之意思，20年間和平、公然、繼續占有他人未登記
    之不動產者，得請求登記為所有人，民法第769條定有明文
    。而所有權為物權，主張因民法第769條時效完成而取得所
    有權者，必須以行使所有權之意思而占有他人未登記之土地
    為其成立要件之一，若依其所由發生事實之性質，無行使所
    有權之意思者，非有變為以行使所有權之意思而占有之情事
    ，其取得時效不能開始進行。另占有人在他人未登記土地上
    有建築物或其他植栽等工作物者，有以無權占有之意思為之
    ，有以所有之意思為之，有以租賃或借貸之意思為之，非必
    皆以行使所有權之意思而占有，故如主張以行使所有權之意
    思而占有土地者，自應就其主張負舉證責任，尚難僅以占有
    人在他人未登記土地上有建築物或其他植栽等工作物之客觀
    事實，即認占有人係基於行使所有權之意思而占有，故主張
    依民法第769條規定而時效取得所有權，須占有人在主觀上
    有以行使所有權的意思，在客觀上有在他人未登記土地上予
    以使用逾20年以上。易言之，其無行使所有權意思時，不能
    時效取得所有權。本件原告既主張其係以行使所有權之意思
    ，和平、公然、繼續占有系爭土地逾20年以上，自應就此負
    舉證責任。
　㈡經查，原告主張其得依民法第769條規定為系爭土地之所有權
    人，無非係以其所提出之空照圖1張為據（見本院卷第7頁）
    ，以證明其自幼迄今均以所有之意思而占有使用系爭土地之
    事實。惟原告所提出之空照圖不僅無法確認照片中所拍攝之
    位置為何，照片中之土地縱使為系爭土地，亦僅能呈現系爭
    土地及周遭土地使用之狀態，然無從證明使用土地之主體為
    何人及系爭土地當時之利用狀況為何，無法證明原告係以行
    使所有權之意思占有系爭土地，不能僅以客觀占有之事實，
    即謂係有行使所有權之意思。再者，況若原告係始終自居為
    系爭土地所有權人之意思而使用系爭土地者，然原告於107
    年間填寫申租申請書，請求被告予以審核，然經被告不受理
    申租，此有財政部國有財產署北區分署107年9月17日台財產
    北宜二字第10735012400號函附卷可稽（見本院卷第30頁至
    第30頁背面），益徵原告原係以單純使用或無權占有之意思
    占有系爭土地，而非以所有之意思為占有，是以原告擅自占
    有系爭土地既非本於所有之意思，取得時效自無從起算。
　㈢按以所有之意思，20年間和平、公然、繼續占有他人未登記
    之不動產者，得請求登記為所有人；以所有之意思，10年間
    和平、公然、繼續占有他人未登記之不動產，而其占有之始
    為善意並無過失者，得請求登記為所有人；前5條之規定，
    於所有權以外財產權之取得，準用之。於已登記之不動產，
    亦同。民法第769條、第770條、第772條分別定有明文。又
    因時效而取得地上權登記請求權者，不過有此請求權而已，
    在未依法登記為地上權人以前，仍不得據以對抗土地所有人
    而認其並非無權占有（最高法院107年度台上字第1215號判
    決參照）。況原告縱因所有權取得時效完成而得主張時效利
    益，依民法第769條及第770條之規定，亦僅得請求登記為所
    有權人而已，並非即取得所有權，原告既未依法以時效取得
    為原因登記為所有權人，復未以具備時效取得所有權之要件
    為由，向地政機關請求登記為所有權人，經地政機關受理，
    自無從據以否認被告對系爭土地之所有權，是原告請求被告
    將系爭土地之所有權移轉登記予原告，自屬無據。
五、綜上所陳，本件原告尚不能證明其係以行使所有權之意思，
    和平、公然、繼續占有系爭土地逾20年以上，難認與民法第
    769條時效完成之規定相符，且原告請求被告將系爭土地之
    所有權移轉登記予原告，為無理由，應予駁回。　　　　
六、本件事證已臻明確，兩造其餘攻擊防禦方法及舉證，經核與
    判決結果均不生影響，爰不一一論述，併予敘明。
七、訴訟費用負擔之依據：民事訴訟法第78條。　　　　
中　　華　　民　　國　　111 　年　　11　　月　　24　　日
    　　　　　　　宜蘭簡易庭  法　官　張淑華
以上正本係照原本作成。
如對本判決上訴，須於判決送達後二十日內向本院提出上訴狀，
同時表明上訴理由；如已於本判決宣示後送達前提起上訴者，應
於判決送達後十日內補具上訴理由（均須按他造當事人之人數附
繕本）。
如委任律師提起上訴者，應一併繳納上訴審裁判費。
中　　華　　民　　國　　111 　年　　11　　月　　24　　日
　　　　　　　　　　　　　　　書記官  謝佩欣
附圖：宜蘭縣宜蘭地政事務所土地複丈成果圖